臺灣臺北地方法院民事裁定　　　　　　　96年度家抗字第49號
抗　告　人　甲○○
　　　　　　乙○○
相　對　人　財政部國有財產局臺灣北區辦事處
　　　　　　（即被繼承人朱炳蓉遺產管理人）
法定代理人　丙○○
上列當事人間聲請酌給遺產事件，抗告人對於民國96年5月31日
本院95年度家聲字第546號第一審裁定提起抗告，本院合議庭裁
定如下：
    主　　　　文
抗告駁回。
程序費用新臺幣壹仟元由抗告人負擔。
    理　　　　由
一、抗告人甲○○在原審法院聲請意旨略以：抗告人甲○○係周
    玉明之表姪，即周玉明之姑媽為聲請人之祖母，周玉明於民
    國94年4 月26日死亡，其唯一繼承人為其配偶朱炳蓉，朱炳
    蓉於94年8 月15日死亡，周玉明與朱炳蓉無子女，因而將抗
    告人甲○○視同自己的子女扶養，因抗告人甲○○收入不穩
    定，生活困難，一直接受周玉明與朱炳蓉兩人之接濟，小有
    補助，於抗告人甲○○之子即抗告人乙○○出生後，周玉明
    與朱炳蓉夫妻二人更將抗告人乙○○視同自己的孫子，凡係
    抗告人乙○○之學費、生活費，均全部支應，自周玉明退休
    後，近10年來，每年1 月及7 月周玉明均贈與抗告人等新台
    幣（下同）40萬、50萬元，抗告人等應係朱炳蓉生前繼續扶
    養之人。朱炳蓉死亡後因無直系血親卑親屬，且有無其他順
    位　繼承人不明，經法院指定相對人為朱炳蓉之遺產管理人
    。由於周玉明及朱炳蓉在台灣除抗告人甲○○外別無其他親
    戚，無法召開親屬會議，而抗告人甲○○為朱炳蓉喪葬費支
    付人，曾以利害關係人身分為朱炳蓉聲請法院指定遺產管理
    人，應屬民法第1132條親屬會議之召集權人，得向法院聲請
    本件酌給遺產。朱炳蓉約留有35,282,779.6元遺產，抗告人
    甲○○等爾後依習俗撿骨必須另覓地重建墓園，預估約花費
    500 萬元，及抗告人乙○○培養留學國外碩、博士教育基金
    亦約需花費500 萬元，爰依民法第1149條規定，聲請酌給抗
    告人甲○○及抗告人乙○○遺產各500 萬元等語。
二、原審法院裁定意旨略以：抗告人甲○○雖有民法第1129條規
    定之召集親屬會議之權限，依民法第1149條，酌給遺產事件
    為應經親屬會議處理之事項，因被繼承人朱炳蓉之親屬會議
    召開有困難，抗告人甲○○依民法第1132條第2 項規定聲請
    法院處理，應屬合法。惟抗告人等對於周玉明與朱炳蓉生前
    近10年來，於每年1 月及7 月份均贈與抗告人現金40萬、50
    萬元未能舉證以實其說。且抗告人甲○○之年齡與周玉明與
    朱炳蓉相仿，甚或年長，難認被繼承人朱炳蓉有將抗告人等
    視同自己子女而為扶養。即或周玉明、朱炳蓉生前曾因抗告
    人等生活困難而給予經濟援助，亦屬贈與性質，並非扶養費
    用之給付。又抗告人等尚有其他法定扶養義務人，因認抗告
    人等並無因朱炳蓉死亡即一時失其依附，生活無著，無法保
    障基本生活條件之虞，不符民法第1149條規定之酌給遺產要
    件，其依民法第1149條規定請求酌給遺產，應予駁回等語。
三、抗告意旨略以：周玉明與朱炳蓉生前給予抗告人等之金錢，
    若係贈與，不可能經常性定期給予，至多一、二次始符常理
    。此種經常性定期給予金錢，依一般常情自屬扶養，似未見
    過有為幾十年之長期贈與者，原裁定認係贈與與經驗法則有
    悖。又酌給遺產，應依抗告人等所受扶養之程度及其他關係
    而定，由法院斟酌情形逕予核定，此與民法第1117條、第
    1119 條 等規定不同，並不以受扶養人之無謀生能力且不能
    以自己財產維持生活為必要，原裁定認抗告人等並無生活無
    著無法保障基本生活條件之虞駁回請求自有不當，爰依法提
    出抗告，請求廢棄原裁定云云。
四、按「抗告，除法律另有規定外，由地方法院以合議裁定之。
    」、「抗告及再抗告，除本法另有規定外，準用民事訴訟法
    關於抗告程序之規定。」非訟事件法第44條及第46條分別定
    有明文。復按「抗告，除本編別有規定外，準用第三編第一
    章之規定。」、「第二審法院認上訴為無理由者，應為駁回
    之判決。原判決依其理由雖屬不當，而依其他理由認為正當
    者，應以上訴為無理由。」民事訴訟法第495 之1 條第1 項
    及第449 條亦有明定。
五、得心證理由：
  (一)抗告人乙○○雖非原審之聲請人，然按非訟事件法第41條第
    1 項規定：「因裁定而權利受侵害者，得為抗告」，本件抗
    告人乙○○雖非原審之聲請人，但其因本件非訟事件裁定主
    張其權利因而受侵害，自得併列為抗告人，合先敘明。
  (二)按被繼承人生前繼續扶養之人，應由親屬會議依其所受扶養
    之程度及其他關係，酌給遺產，民法第1149條固有明文，其
    立法目的係恐被繼承人生前繼續扶養之人，因被繼承人死亡
    ，一時失其依附，生活無著，乃規定應由親屬會議決議酌給
    遺產，以保障其基本生活條件，其本質仍係扶養義務之延伸
    ，其前提則為請求權人須為被繼承人生前繼續扶養之人。本
    件抗告人等固主張被繼承人朱炳蓉生前近10年來，每年1 月
    及7 月均贈與抗告人等40萬、50萬元，抗告人等應係朱炳蓉
    生前繼續扶養之人，並提出以抗告人乙○○為名義寄存之面
    額50萬元之郵政定期儲金存單乙紙（聲證8 號）為證，然依
    該紙存單所示，並無法證明該筆存單所示金額之存款確係來
    自被繼承人朱炳蓉之贈與，且抗告人等對於被繼承人朱炳蓉
    等近10年來，均定期於每年1 月及7 月贈與抗告人等40萬元
    及50萬元復未能舉證以實其說，實難認抗告人等所主張渠等
    近10年來每年定期於1 月及7 月接受被繼承人朱炳蓉贈與40
    萬元及50萬元確為真實，即難認定抗告人等係被繼承人朱炳
    蓉生前繼續扶養之人，而有民法第1149條所定之遺產酌給請
    求權。抑且，即或抗告人等於生前確有定期自被繼承人朱炳
    蓉處受贈前開金額之事實，但正如抗告人甲○○於聲請狀上
    所言「周玉明退休後，最近10年來，每年1 月份及7 月份就
    『贈與』甲○○40萬元、50萬元」，抗告人等亦認上開金額
    係來自周玉明與朱炳蓉之「贈與」，而非抗告人等受扶養之
    支給，故即或周玉明與朱炳蓉生前確有如抗告人等所稱之按
    年於1 月及7 月支給上開金額之情事，亦屬贈與金錢於抗告
    人等，非屬對抗告人等為扶養費用之給付，亦難以此認定抗
    告人等係屬民法第1149條所稱之被繼承人生前繼續扶養之人
    。抗告人抗告意旨雖以若係贈與，不可能經常性定期給與，
    至多一、二次始符常理，進而主張原審所為之認定係違背經
    驗法則。然按抗告人等並未能舉證證明被繼承人朱炳蓉生前
    確有上開定期金額金錢給付之事實已如上述，即或確有之，
    衡諸社會上父母或長輩常有定期贈與金錢予子女晚輩之情事
    ，原審據以認定被繼承人朱炳蓉等如有抗告人等所稱之給付
    情事，亦係屬贈與，難謂與經驗法則有所違背。又原審以抗
    告人甲○○尚有其他法定扶養義務人溫秀榮、乙○○，溫秀
    榮並擁有坐落於台北縣新店市○○路399 巷26號4 樓房屋乙
    棟，抗告人乙○○則已成年，具有謀生能力等情，有建物登
    記謄本、聲請人戶籍謄本在卷可稽，因認抗告人等並無因朱
    炳蓉死亡即一時失其依附，生活無著，無法保障基本生活條
    件之虞，故認不符民法第1149條規定之酌給遺產要件（本件
    乙○○雖亦提起抗告，但其與抗告人甲○○及溫秀榮間乃屬
    民法第1114條第1 款所定互負扶養義務之人，故渠等間之扶
    養情形並未有所不同），衡諸民法第1149條所定遺產酌給請
    求權之行使，係以被繼承人生前繼續扶養之人為其請求權人
    ，其本質仍屬扶養義務之延伸，原審所為之認定自屬合法妥
    適，並無違誤。從而，抗告人等抗告意旨指摘原裁定不當，
    求予廢棄改判，為無理由，應予駁回。
六、據上論結，本件抗告為無理由，爰依非訟事件法第21條，第
    46條，民事訴訟法第495 條之1 第1 項、第449 條第1 項、
    第95條、第78條，裁定如主文。
中　　華　　民　　國　　96　　年　　9 　　月　　17　　日
                    家事法庭審判長法  官  陳世宗
                                  法  官  鍾  華
                                  法  官  黃桂興
上為正本係照原本作成
本裁定除以適用法規顯有錯誤為理由，並經本院許可外，不得再
抗告。
如提起再抗告，應於收受送達後10日內向本院提出再抗告狀，應
同時表明再抗告理由，且繳納再抗告費新臺幣1,000元。
中　　華　　民　　國　　96　　年　　9 　　月　　17　　日
                                  書記官  陳俐妙
參考法條：
非訟事件法第45條：
抗告法院之裁定，以抗告不合法而駁回者，不得再為抗告。但得
向原法院提出異議。
前項異議，準用民事訴訟法第484 條第2項及第3項之規定。
除前2 項之情形外，對於抗告法院之裁定再為抗告，僅得以其適
用法規顯有錯誤為理由，並經原法院之許可者為限。
前項許可，以原裁定所涉及之法律見解具有原則上重要性者為限
。
民事訴訟法第436 條之3 第3 項、第4 項及第436 條之6 之規定
，於第3項之抗告準用之。
民事訴訟法第436條之3
對於簡易訴訟程序之第二審裁判，提起第三審上訴或抗告，須經
原裁判法院之許可。
前項許可，以訴訟事件所涉及之法律見解具有原則上之重要性者
為限。
第 1 項之上訴或抗告，為裁判之原法院認為應行許可者，應添具
意見書，
敘明合於前項規定之理由，逕將卷宗送最高法院；認為不應許可
者，應以裁定駁回其上訴或抗告。
前項裁定得逕向最高法院抗告。
民事訴訟法第436條之6
對於簡易訴訟程序之裁判，逕向最高法院提起上訴或抗告，經以
上訴或抗告無理由為駁回之裁判者，不得更以同一理由提起再審
之訴或聲請再審。
